臺灣臺北地方法院民事判決
110年度金字第119號
原      告  莊華露
被      告  余建宏
            陳嘉穗

            吳承桓
上列當事人間請求損害賠償事件，本院於民國111年4月6日言詞
辯論終結，判決如下：
    主  文
原告之訴及其假執行之聲請均駁回。
訴訟費用由原告負擔。
    事實及理由
壹、程序事項：
　　本件被告等人經合法通知，均未於言詞辯論期日到場，核無
    民事訴訟法第386條所列各款情形，依民事訴訟法第385條第
    1項前段規定，爰依原告之聲請，由其一造辯論而為判決。
貳、實體方面：
一、原告起訴主張經審理後略以：被告等人明知未經主管機關許
    可，不得經營銀行之收受存款業務，亦不得以借款、收受投
    資或其他名義，向多數人或不特定人收受款項或吸收資金，
    而約定或給付與本金顯不相當之紅利、利息、股息或其他報
    酬，竟共同基於非法收受投資款項之犯意聯絡，於民國106
    年9月間一同創設「百博投資案」，對外宣稱具有專業團隊
    以外掛程式操盤百家樂之線上博奕遊戲，獲利豐厚，投資人
    得以最低新臺幣（下同）1000元加入投資，每月可獲取本金
    百分之70以上利息，投資期間為6個月，到期保證返還本金 
    ，倘推介他人加入投資，尚可領取新進投資人首次投資金額
    百分之30，以及次一期投資金額百分之10計算之獎金。嗣因
    給付利息過高，難以支應，被告等人改採新投資制度，將投
    資金額調升至5000元，並調降利息至每月本金百分之60，調
    降獎金為新進投資人首次投資金額百分之25至15不等，及次
    一期投資金額百分之5計算之獎金。被告等人於營運期間共
    同非法吸收資金高達1億4534萬1500元，原告亦參與投資，
    自106年12月起至107年4月止陸續投入資金488萬390元，經
    扣除獲利260萬7878元後，尚有227萬2512元未能取回。又被
    告等人非法吸金之不法行為，經本院以109年度金重訴字第3
    7號刑事判決認定係違反銀行法第29條之1、第29條第1項等
    規定，而違反同法第125條第1項後段之非法經營銀行業務罪
     ，是被告等人就原告所受損害227萬2512元應連帶負損害賠
    償責任，爰依民法第184條第1項前段、第2項、第185條、第
    191條、銀行法第29條、第29條之1等規定提起本件訴訟等語
     。並聲明：被告應連帶給付原告227萬2512元，及自起訴狀
    繕本送達翌日起至清償日止，按年息百分之5計算之利息。
二、被告答辯意旨略以：
  ㈠被告吳承桓：原告並未提出任何證據證明所受損害如何計算
    ，僅泛稱被告等人於網路上以百博名義誆其投資，未能舉證
    說明係因被告何種行為致其受有損害，無從知悉被告確有原
    告主張之原因事實存在。況原告於107年9月24日警詢時主張
    遭被告詐騙，遲至110年9月間始行起訴請求損害賠償，顯已
    罹於時效，被告得拒絕給付等語置辯。並聲明：原告之訴及
    其假執行之聲請均駁回。
　㈡被告陳嘉穗、余建宏等人均經合法通知未於言詞辯論期日到
    場，亦均未提出任何書狀作任何聲明或陳述。
三、本院之判斷：
　㈠被告等人應連帶對原告負侵權行為損害賠償責任：
  ⒈按違反保護他人之法律，致生損害於他人者，負賠償責任。
    數人共同不法侵害他人之權利者，連帶負損害賠償責任，為
    民法第184條第2項前段、第185條第1項前段所明定。又除法
    律另有規定者外，非銀行不得經營收受存款、受託經理信託
    資金、公眾財產或辦理國內外匯兌業務。銀行法稱收受存款
     ，謂向不特定多數人收受款項或吸收資金，並約定返還本
    金或給付相當或高於本金之行為。以借款、收受投資、使加
    入為股東或其他名義，向多數人或不特定之人收受款項或吸
    收資金，而約定或給付與本金顯不相當之紅利、利息、股息
    或其他報酬者，以收受存款論，銀行法第29條第1項、第5條
    之1、第29條之1亦著有規定。再者，銀行法第29條第1項、
    第29條之1規定旨在保障社會投資大眾之權益，有效維護經
    濟金融秩序，是銀行法應屬民法第184條第2項所指「保護他
    人之法律」，違反銀行法上開規定，致他人受有損害者，自
    應負侵權行為損害賠償責任。另刑事訴訟判決所認定之事實
    ，固非當然有拘束民事訴訟判決之效力，但民事法院調查刑
    事訴訟原有之證據，而斟酌其結果以判斷事實之真偽，並於
    判決內記明其得心證之理由，即非法所不許。而本院業依職
    權調取本院109年度金重訴字第37號違反銀行法案件（下稱
    系爭刑事案件）全部卷宗，且經原告同意引為本件證據，合
    先敘明。
  ⒉查被告等人為牟取暴利，於106年9月間共同創設百博投資案 
    ，宣稱具有專業團隊以外掛程式操作百家樂之線上博奕遊戲
     ，投資人最低投資額1000元，即可按月獲取按投資額百分
    之70計算之利息，且投資期間到期保證返還本金，且推介他
    人加入另可領取推薦獎金；嗣調升最低投資額為5000元，並
    微幅調降獲利利息及推薦獎金，然均屬與本金顯不相當之紅
    利 。又被告余建宏擔任賭博操盤手，負責以會員投資款項
    進行線上博弈、發佈相關投資訊息及會員回覆、向會員收取
    投資款；被告陳嘉穗則對外推廣、招攬投資人，向會員收取
    投資款、發放獲利，並提供其郵局及銀行帳戶，作為收受會
    員投資款之用，另管理該投資案之LINE群組及發布投資訊息
    、擔任該投資案對投資會員之聯絡窗口、統計並建立會員名
    單、投資金額及指定收付款帳戶等資料、彙整會員投資款項
    後轉交被告余建宏；被告吳承桓則協助被告陳嘉穗收取投資
    款、發放獲利及管理LINE群組。原告前經訴外人謝芳儀推介
    得知百博投資案，陸續交付投資款合計488萬390元。被告等
    人利用會員之資金實行線上博奕操盤，共同非法吸收資金高
    達1億4534萬1500元等事實，已據被告等人於系爭刑事案件
    中供承在卷，且互核大致相符，並有原告於系爭刑事案件中
    之證述，復有新聞列印畫面、被告等人LINE對話紀錄翻拍畫
    面、被告陳嘉穗之銀行存摺封面、被告陳嘉穗、吳承桓之LI
    NE記事本翻拍畫面、授權書、原告之投資金額明細表、LINE
    記事本中原告會員資料翻拍畫面、原告所有國泰世華銀行南
    京東路分行帳戶存摺及內頁等件影本存卷可考，堪認被告等
    人以百博投資案向不特定多數人吸收資金，而約定給付與本
    金顯不相當之紅利，依銀行法第29條之1規定，視為同法第2
    9條第1項之「收受存款」，且被告等人因犯罪獲取之財物合
    計已達1億元以上，被告等人所為均係違反銀行法第125條第
    1項後段之非法經營銀行業罪，且有犯意聯絡及行為分擔，
    均為共同正犯等節無誤，且本院110年8月30日109年度金重
    訴字第37號刑事判決亦同此認定，並判處被告余建宏、陳嘉
    穗 、吳承桓各有期徒刑9年10月、9年2月、8年4月，亦經本
    院依職權調取上開卷宗核閱無誤。從而，被告等人共同基於
    非法經營收受存款業務之犯意聯絡，共同違反銀行法之行為
    ，違反保護他人之法律，故意不法侵害原告之財產權，且為
    原告所生損害之共同原因，具行為關連共同性，而與原告投
    資款無法取回損害之發生間有相當因果關係，自應對原告連
    帶負侵權行為損害賠償責任。
　⒊又按基於同一原因事實受有損害並受有利益者，其請求之賠
    償金額，應扣除所受之利益，為民法第216條之1所明定。又
    損害賠償，除法律另有規定或契約另有訂定外，應以填補債
    權人所受損害及所失利益為限，同法第216條第1項亦有明文
     。故同一事實，一方使債權人受有損害，一方又使債權人
    受有利益者，應於所受之損害內，扣抵所受之利益，必其損
    益相抵之結果尚有損害，始應由債務人負賠償責任。查原告
    交付之投資款共488萬390元，嗣已領回投資利潤或獎金合計
    為260萬7878元，已據原告自承在卷，並有前揭原告之投資
    金額明細表可佐，是原告基於同一原因事實，受有損害並受
    有利益，扣除所受利益，原告所受實際損害即投資款與領回
    款項之差額為227萬2512元，是其請求被告等人連帶賠償227
    萬2512元尚非無據。
　㈡原告之侵權行為損害賠償請求權已罹於時效：
　⒈按因侵權行為所生之損害賠償請求權，自請求權人知有損害
    及賠償義務人時起，2年間不行使而消滅，民法第197條第1
    項前段定有明文。又所謂知有損害，係指其因受損害之他人
    為侵權行為受損，至於損害額則無認識之必要，蓋損害額之
    變更於請求權消滅時效之進行不生影響（最高法院97年度台
    上字第1720號判決要旨參照）。再者，關於侵權行為損害賠
    償請求權之消滅時效，應以請求權人實際知悉損害及賠償義
    務人時起算，非以知悉賠償義務人因侵權行為所構成之犯罪
    行為經檢察官起訴，或法院判決有罪為準（最高法院46年台
    上字第34號、72年台上字第738號裁判要旨參照）。另按時
    效完成後，債務人得拒絕給付，亦為民法第144條第1項所明
    定。
　⒉查原告曾於107年8月10日委任代理人具狀對被告等人提出刑
    事告訴，有刑事告訴狀暨其上臺灣臺北地方檢察署收文戳章
    在卷可憑，原告復於同年9月24日、108年1月1日、同年2月2
    2日於警訊中詳述被告等人違反銀行法之犯行，亦有歷次警
    詢筆錄可考，可知原告至遲於107年8月10日即已明確知悉其
    係被告等人犯罪之被害人，各該犯罪行為人乃其所受損害之
    賠償義務人，惟原告遲至110年9月24日始提起本件訴訟，顯
    已逾2年，有本件民事起訴狀上本院收文戳可憑，是被告吳
    承桓抗辯原告之請求權已罹於時效，於法有據。原告固主張
    係因檢方遲未結案故未能正常起訴等語，然揆諸前揭說明，
    侵權行為損害賠償請求權時效之起算，非以知悉賠償義務人
    因侵權行為所構成之犯罪行為經檢察官起訴或法院判決有罪
    為準，尚難據原告前揭主張而為有利於其之判斷。
　⒊末按訴訟標的對於共同訴訟之各人必須合一確定者，於共同
    訴訟人中一人之行為有利益於共同訴訟人者，其效力及於全
    體；不利益者，對於全體不生效力，民事訴訟法第56條第1
    項第1款定有明文。又民法第275條規定連帶債務人中之一人
    受確定判決，而其判決非基於該債務人之個人關係者，為他
    債務人之利益亦生效力，故債權人以各連帶債務人為共同被
    告提起給付之訴，被告一人提出非基於其個人關係之抗辯有
    理由者，其訴訟標的對於共同被告各人即屬必須合一確定，
    自應適用民事訴訟法第56條第1項之規定（最高法院33年上
    字第4810號裁判、86年度台上字第3524號判決參照）。查原
    告於110年9月24日始起訴請求被告等人連帶給付其227萬251
    2元及法定遲延利息，已罹於時效，業如前述；而被告吳承
    桓非基於個人關係之時效抗辯既經本院認定為有理由，依前
    開規定，其時效抗辯之效力應及於全體共同被告，其餘被告
    亦應受時效抗辯之利益，故縱認被告等人有侵權行為，其等
    亦得依民法第144條第1項規定拒絕給付。準此，原告依侵權
    行為之法律關係請求被告等人連帶負損害賠償責任，即非有
    理。　　
四、綜上所述，原告依民法第184條第1項前段、第2項、第185條
    、第191條、銀行法第29條、第29條之1等規定，請求被告等
    人連帶給付其227萬2512元，及自起訴狀繕本送達翌日起至
    清償日止，按年息百分之5計算之利息，為無理由，應予駁
    回。又原告之訴既經駁回，其假執行之聲請已失所附麗，應
    併駁回。
五、本件判決之基礎已臻明確，兩造其餘攻擊防禦方法、主張舉
    證，於判決結果不生影響，無逐一審究之必要，末此敘明。
六、訴訟費用裁判之依據：民事訴訟法第78條。
中　　華　　民　　國　　111 　年　　4 　　月　　27　　日
                  民事第九庭  法　官　翁偉玲
以上正本係照原本作成。
如對本判決上訴，須於判決送達後20日內向本院提出上訴狀。如
委任律師提起上訴者，應一併繳納上訴審裁判費。
中　　華　　民　　國　　111 　年　　4 　　月　　27　　日
                              書記官　陳信宏